臺灣基隆地方法院民事判決　　　九十二年度簡上字第三○號
　　上　訴　人　丁○○
　　訴訟代理人　許智勝律師
　　被上訴人　　乙○○
　　　　　　　　丙○○
　　　　　　　　甲○○○
　　右三人共同
　　訴訟代理人　候傑中律師
右當事人間請求返還土地事件，上訴人對於本院基隆簡易庭於民國九十二年六月二十
五日所為之九十一年度基簡字第二六○號第一審判決提起上訴，本院第二審合議庭於
民國九十三年六月二十一日言詞辯論終結，判決如左：
    主      文
上訴駁回。
第二審訴訟費用由上訴人負擔。
    事      實
甲、上訴人方面：
一、聲明：
    (一)原判決廢棄。
    (二)被上訴人在第一審之訴駁回。
    (三)第一、二審訴訟費用均由被上訴人負擔。
二、陳述：除與原判決記載相同者，予以引用外，補稱：
    (一)基隆市○○區○○段二四之四地號土地為上訴人與其他共有人所共有，此有
        土地登記謄本可稽。被上訴人請求返還上開土地如原判決附圖紅色、綠色、
        黃色部分，並拆除其上之建物；惟該等建物並非上訴人一人所有；占用該土
        地者，亦非僅上訴人而已，此觀建造執照、使用執照及原始建築圖說自明。
        被上訴人僅對上訴人起訴請求，顯有未合。
    (二)上訴人所有之基隆市○○區○○路二六四巷三號房屋，係於民國（下同）七
        十三年間即建築完成，除依法申請建照外，並依當時測量結果，繪製建築圖
        ，送基隆市政府核定，嗣按圖面完成建築，取得使用執照，近二十年均無疑
        義，亦無所謂越界建築情事，否則基隆市政府應不致核發使用執照。然被上
        訴人於八十九年間購得毗鄰土地（指基隆市○○區○○段二四之九及二四之
        二一地號土地）後，即多次申請鑑界，第一次測量確定並無越界，被上訴人
        不服，再次申請鑑界，即有些微面積越界，第三次鑑界結果，竟有高達二點
        二六平方公尺之面積有越界建築之情事，實令人匪夷所思，不得不懷疑其中
        另有磎蹺。雖然最後委請內政部土地測量局人員至現場勘測，惟該局人員全
        依基隆市信義地政事務所第三次測量結果，作為參考值，進行測繪，並未作
        實際測量，其結果自屬一致，且對上訴人不利，事實上，上訴人並無越界建
        築之事實。
    (三)退萬步言，內政部土地測量局對於所謂越界建築中之建物，僅標示面積及範
        圍，並未標明長寬高等，加以明確區隔，將來如何強制執行予以拆除？其結
        果是否會損及上訴人未經判決拆除部分？實有疑義，愈見該局之測量結果偏
        頗，不足採信。
三、證據：除援用第一審所提證據外，
    (一)補提下列文件：
        (１)基隆市○○區○○段二四之四地號土地登記謄本一件。
        (２)基隆市政府工務局七三收文字第○五二九號建造執照影本一件。
        (３)基隆市政府工務局七四收文字第○四六八號使用執照影本一件。
        (４)建築線指示（定）申請書圖影本一件。
        (５)原始建築圖說節影本一件。
    (二)聲請本院向基隆市信義地政事務所調取基隆市○○區○○段二四之二一地號
        土地歷次測量成果圖。
    (三)聲請訊問證人即基隆市信義地政事務所之測量人員林志雄先生。
乙、被上訴人方面：
一、聲明：
    (一)駁回上訴。
    (二)第二審訴訟費用由上訴人負擔。
二、陳述：除與原判決記載相同者，予以引用外，補稱：
    (一)被上訴人於原審主張：上訴人所有之建物（指基隆市○○區○○路二六四巷
        三號房屋）占用被上訴人所有之土地（指基隆市○○區○○段二四之二一地
        號土地），上訴人於九十一年十月二十三日言詞辯論時亦自承牆壁、遮雨棚
        係其所有，並有處分權，且其所有之基隆市○○區○○路二六四巷三號房屋
        為其單獨所有，亦有建物登記謄本附於原審卷可查；今上訴人又主張該建物
        非其一人所有，且未提出任何證據以實其說，已嫌無據。
    (二)另上訴人建物有無占用被上訴人土地乙節，經原審囑託內政部土地測量局鑑
        測，該局已於鑑定書上詳細敘明測量方法、過程及測量結果，其結論應屬正
        確。上訴人僅空言泛稱該局並未作實際測量，明顯官官相護等語，並未具體
        指明其依據或內政部土地測量局之測量方法或過程有何錯誤之處，其空言提
        起上訴，顯不可採。且內政部土地測量局為我國最上級之測量機關，其測量
        結果應屬可信。
    (三)至上訴人主張被上訴人應請求上訴人購買越界占用之土地乙節，更屬無稽。
        蓋上訴人無權占有被上訴人之土地，被上訴人自有權請求排除侵害。至於上
        訴人主張被上訴人前手當時並未對越界建築提起異議乙節，上訴人並未證明
        被上訴人前手有「知其越界而不即提出異議」之情事，其主張亦不可採。
三、證據：援用第一審所提之證據。
    理      由
一、被上訴人主張：基隆市○○區○○段二四之二一地號土地（下稱系爭土地）係其
    三人所共有，遭上訴人無權占用如附圖紅色（圍牆，面積二．六六平方公尺）、
    綠色（遮雨棚）及黃色（窗遮棚，面積一．三平方公尺）部分，經其等請求上訴
    人將無權占用系爭土地部分之地上物拆除後，將土地回復原狀返還被上訴人，詎
    均遭上訴人拒絕等情，故依民法第七百六十七條之規定（被上訴人尚贅引民法第
    八百二十一條），起訴請求上訴人應將附圖紅色、綠色及黃色所示無權占用系爭
    土地部分之地上物拆除後，將土地回復原狀返還被上訴人。
二、上訴人則以：(一)其所有之基隆市○○路二六四巷三號房屋，係於七十三年間即
    建築完成，除依法申請建照外，並依當時測量結果，繪製建築圖，送基隆市政府
    核定，嗣按圖面完成建築，取得使用執照，近二十年均無疑義，亦無所謂越界建
    築情事，否則基隆市政府應不致核發使用執照。然被上訴人於八十九年間購得系
    爭土地後，即多次申請鑑界，第一次測量確定並無越界，被上訴人不服，再次申
    請鑑界，即有些微面積越界，第三次鑑界結果，竟有高達二．二六平方公尺之面
    積有越界建築之情事，實令人匪夷所思；且每次測量，測量人員均未通知上訴人
    到場會同指界，更不得不令人懷疑其中另有磎蹺。最後雖經內政部土地測量局人
    員至現場勘測，惟該局人員全依基隆市信義地政事務所第三次測量結果，作為參
    考值，進行測繪，並未作實際測量，其結果自屬一致，且對上訴人不利，實則上
    訴人並無越界建築之情事。(二)被上訴人所有之系爭土地與上訴人所有同段二四
    之四地號土地間，原有一巷道，即現今之水溝處，為既成巷道，早在民國四十幾
    年前即存在，「具有地役權」，有地籍調查表及多數里民可證。(三)其所有之基
    隆市○○路二六四巷三號房屋，於七十三年建造前曾申請地政事務所鑑界，且領
    有政府核發之合法建造執照及使用執照，當時之鄰地所有人國軍海軍基隆醫院林
    天悉醫師並未提出越界之異議，被上訴人於八十九年時無異議始購買系爭土地，
    依民法第七百九十六條之規定，被上訴人不得請求上訴人拆屋還地。(四)被上訴
    人於八十九年購買系爭土地，現今才要興建房屋，若變更設計圖，可將防火間隔
    民生命財產安全）；且其逾越建築部分僅二．六六平方公尺，上訴人請求拆除，
    未見有任何具體實益，對上訴人卻會造成環境污染，使該棟大樓住戶及周遭鄰居
    公共利益受損，故難認被上訴人之權利行使為正當。(五)基隆市○○區○○段二
    四之四地號土地為上訴人與其他共有人所共有，被上訴人請求返還上開土地如附
    圖紅色、綠色、黃色部分，並拆除其上之建物；惟該等建物並非上訴人一人所有
    ；占用該土地者，亦非僅上訴人而已，被上訴人僅對上訴人起訴請求，顯有未合
    等語，資為抗辯。
三、查被上訴人主張：系爭土地係渠三人所共有之事實，此有上訴人提出之系爭土地
    之登記謄本一件附於原審卷（見原審卷第一一四頁、第一一五頁）可稽，經核屬
    實，並為上訴人所不爭執，被上訴人此部分之主張自堪信為真實。故上訴人如確
    有占用系爭土地，且無法證明其有占用系爭土地之正當權源，即屬無權占有；被
    上訴人依民法第七百六十七條之規定，訴請上訴人將其無權占用系爭土地部分之
    地上物拆除後，將土地回復原狀返還被上訴人，即有理由。反之，上訴人如並無
    占用系爭土地，或能證明其有占用系爭土地係有正當之權源（即非無權占有）；
    被上訴人依民法第七百六十七條之規定，訴請上訴人將地上物拆除後，將土地回
    復原狀返還被上訴人，即無理由。
四、次查被上訴人主張：上訴人無權占用系爭土地如附圖紅色（圍牆，面積二．六六
    平方公尺）、綠色（遮雨棚）及黃色（窗遮棚，面積一．三平方公尺）部分，經
    其等請求上訴人將無權占用系爭土地之上開地上物拆除後，將土地回復原狀返還
    被上訴人，均遭上訴人拒絕等事實，就上訴人無權占用系爭土地如附圖紅色（圍
    牆，面積二．六六平方公尺）、綠色（遮雨棚）及黃色（窗遮棚，面積一．三平
    方公尺）部分之事實，業經原審分別函請基隆市信義地政事務所及內政部土地測
    量局鑑定屬實，繪有「土地複丈成果圖」及「鑑定圖」在卷可稽；而內政部土地
    測量局乃我國現今最高層級之土地測量機關，其測量技術最為精確，就本件土地
    鑑定之方法，亦明載於「鑑定書」第二點（係採圖根測量法），並於「鑑定書」
    第三點說明其鑑定之結果，經核並無何不當之處。上訴人指「該局人員全依基隆
    市信義地政事務所第三次測量結果，作為參考值，進行測繪，並未作實際測量」
    云云，全屬猜測之詞，自不可採。上訴人確有占用系爭土地如附圖紅色（圍牆，
    面積二．六六平方公尺）、綠色（遮雨棚）及黃色（窗遮棚，面積一．三平方公
    尺）部分。至上訴人所有之基隆市○○路二六四巷三號房屋，於七十三年間申請
    建築時，雖曾依法申請建照，並依測量結果，繪製建築圖，送基隆市政府核定，
    及按圖完成建築，取得使用執照，固有上訴人提出之基隆市○○區○○段二四之
    四地號土地登記謄本、建築線指示（定）申請書圖影本、原始建築圖說影本、基
    隆市政府工務局七三收文字第○五二九號建造執照影本及基隆市政府工務局七四
    收文字第○四六八號使用執照影本等附卷可稽；惟該等文件僅足以證明上訴人所
    有之基隆市○○路二六四巷三號房屋為合法建築之房屋，並非違章建築而已，尚
    不足以證明其後增建之圍牆（附圖紅色部分）、增設之遮雨棚（附圖綠色部分）
    及窗遮棚（附圖黃色部分）無越界占用系爭土地。正相反者，由該等文件正足以
    證明上訴人所有之基隆市○○路二六四巷三號房屋所屬該棟大樓本身雖無越界建
    於系爭土地上，惟其後增建之圍牆（附圖紅色部分）、增設之遮雨棚（附圖綠色
    部分）及窗遮棚（附圖黃色部分）確實越界占用系爭土地。又被上訴人於購得系
    爭土地後，雖曾申請土地複丈三次，惟其第一次在確定系爭土地分割前之二四之
    九地號土地所在，第二次及第三次均在將二四之九地號土地分割出系爭土地，此
    有「基隆市信義地政事務所土地複丈定期通知書」影本在卷可稽（見原審卷第二
    一三頁至第二一五頁），上訴人指「被上訴人於八十九年間購得系爭土地後，即
    多次申請鑑界，第一次測量確定並無越界，被上訴人不服，再次申請鑑界，即有
    些微面積越界，第三次鑑界結果，竟有高達二．二六平方公尺之面積有越界建築
    之情事，實令人匪夷所思；且每次測量，測量人員均未通知上訴人到場會同指界
    ，更不得不令人懷疑其中另有磎蹺」云云，亦屬自編自言之語，自不足取。
五、再查：上訴人始終均不承認其有越界占用系爭土地，更未主張其有何占用用系爭
    土地之正當權源，並舉證以實其說，是其占用系爭土地如附圖紅色（圍牆，面積
    二．六六平方公尺）、綠色（遮雨棚）及黃色（窗遮棚，面積一．三平方公尺）
    部分，應屬無權占有，亦可認定。至上訴人抗辯：被上訴人所有之系爭土地與上
    訴人所有同段二四之四地號土地間，原有一巷道，即現今之水溝處，為既成巷道
    ，早在民國四十幾年前即存在，「具有地役權」（上訴人似指該地有「公用地役
    權」存在，被上訴人不得請求除去），固提出地籍調查表影本一紙（見原審卷第
    一七一頁及二二八頁）及由二十名市民簽名之證明書一件（見原審卷第三四頁至
    三六頁）為證。惟該小巷子乃原舊有日式建築間之空地，並非「既成道路」，此
    亦有基隆市政府函附會勘紀錄影本在卷可稽（見原審卷第二宗第四○頁至第四七
    頁），上訴人之抗辯自不可採。其次、系爭土地之前所有權人乃國軍海軍基隆醫
    院（應為國有土地，其上建有宿舍，由國軍海軍基隆醫院管理），並非林天悉醫
    師所有，為上訴人所自陳（見上訴人九十二年十月二十二日所具之答辯狀），故
    縱使七十三年上訴人興建基隆市○○路二六四巷三號房屋時有越界建築之情事，
    林天悉醫師「不即提出異議」，亦與民法第七百九十六條規定之要件不符，更何
    況上訴人亦未舉證證明林天悉醫師有「知其越界」之情事；從而上訴人抗辯：「
    其所有之基隆市○○路二六四巷三號房屋，於七十三年建造前曾申請地政事務所
    鑑界，且領有政府核發之合法建造執照及使用執照，當時之鄰地所有人國軍海軍
    基隆醫院林天悉醫師並未提出越界之異議，被上訴人於八十九年時無異議始購買
    系爭土地，依民法第七百九十六條之規定，被上訴人不得請求上訴人拆屋還地」
    云云，亦不可採。又上訴人無權占用被上訴人所有之系爭土地，乃侵害被上訴人
    之所有權，不論依物上請求權之規定或侵權行為之規定，被上訴人訴請上訴人將
    無權占用部分之地上物拆除後，將土地回復原狀返還被上訴人，均屬權利之正當
    行使，並非「違反公共利益，或以損害他人為主樣目的」，殊無權利濫用可言。
    上訴人抗辯：「被上訴人於八十九年購買系爭土地，現今才要興建房屋，若變更
    處（否則將危害周遭居民生命財產安全）；且其逾越建築部分僅二．六六平方公
    尺，上訴人請求拆除，未見有任何具體實益，對上訴人卻會造成環境污染，使該
    棟大樓住戶及周遭鄰居公共利益受損，故難認被上訴人之權利行使為正當」云云
    ，只顧自己之利益，完全不顧他人之利益，尤不可採。
六、末查：基隆市○○區○○段二四之四地號土地雖為上訴人與其他共有人所共有，
    此有該筆土地之登記謄本附卷可稽（見原審卷第一○七頁及本院卷第二三頁至第
    二五頁即上證一號），惟被上訴人請求上訴人返還如附圖紅色、綠色、黃色部分
    之土地，乃系爭土地之一部分，並非上開土地之一部分；又系爭土地上如附圖紅
    色、綠色、黃色部分之地上物，乃上訴人所有並有處分權，並非上開土地之共有
    人所有，為上訴人於原審所自陳（見九十二年十月二十三日言詞辯論筆錄），並
    有建物登記謄本附於原審卷（見原審卷第一二頁及第一○八頁）可稽；被上訴人
    僅可對無權占有系爭土地之「上訴人」起訴請求，不得對「無關之其他人」起訴
    請求，乃屬當然。上訴人抗辯：「基隆市○○區○○段二四之四地號土地為上訴
    人與其他共有人所共有，被上訴人請求返還上開土地如附圖紅色、綠色、黃色部
    分，並拆除其上之建物；惟該等建物並非上訴人一人所有；占用該土地者，亦非
    僅上訴人而已，被上訴人僅對上訴人起訴請求，顯有未合」云云，故意將被上訴
    人訴請拆除地上物坐落之土地誤為「基隆市○○區○○段二四之四地號土地」，
    並指「該等建物並非上訴人一人所有；占用該土地者，亦非僅上訴人而已」，顯
    然理曲詞窮，故為砌詞抗辯，毫無可採。
七、綜上所述，被上訴人主張：系爭土地係其三人所共有，遭上訴人無權占用如附圖
    紅色（圍牆，面積二．六六平方公尺）、綠色（遮雨棚）及黃色（窗遮棚，面積
    一．三平方公尺）部分，經其等請求上訴人將無權占用系爭土地部分之地上物拆
    除後，將土地回復原狀返還被上訴人，均遭上訴人拒絕等情，均為可採，上訴人
    所辯均無可取。按「所有人對於無權占有或侵奪其所有物者，得請求返還之；對
    於妨害其所有權者，得請求除去之；有妨害其所有權之虞者，得請求防止之。」
    民法第七百六十七條定有明文。本件上訴人既無權占有被上訴人共有之系爭土地
    如附圖紅色（圍牆，面積二．六六平方公尺）、綠色（遮雨棚）及黃色（窗遮棚
    ，面積一．三平方公尺）部分，如前所述，從而被上訴人請求上訴人將其無權占
    用系爭土地部分之地上物拆除後，將土地回復原狀返還被上訴人，依上開規定，
    自屬正當，應予准許。原審因而判命上訴人應將其無權占用系爭土地部分之地上
    物拆除後，將土地返還被上訴人，於法並無違誤。上訴意旨指摘原判決不當，求
    予廢棄改判，為無理由，應予駁回其上訴。
八、本件結論已明，兩造其餘之攻擊防禦方法及舉證，已與結論無關，故不再一一論
    究，併予敘明。
九、據上論結，本件上訴為無理由，依民事訴訟法第四百三十六條之一第三項、第四
    百四十九條第一項、第七十八條，判決如主文。
中　　　華　　　民　　　國　　九十三　　年　　　七　　　月　　　五　　　日
                              民事庭審判長法    官  李  木  貴
                                          法    官  林  玉  佩
                                          法    官  林  金  發
右為正本，係照原本作成。
對本判決不得上訴。
中　　　華　　　民　　　國　　九十三　　年　　　七　　　月　　　五　　　日
                                        法院書記官  溫  麗  燕
